【裁判字號】    98,民著訴,8
【裁判日期】    980601
【裁判案由】    侵害著作權有關財產權爭議等
【裁判全文】
智慧財產法院民事判決
                                     98年度民著訴字第8號
原      告  甲○○
訴訟代理人  柯清貴律師
被      告  臺灣產經股份有限公司
法定代理人  乙○○
訴訟代理人  陳和貴律師
            劉中城律師
            施穎弘律師
上列當事人間侵害著作權有關財產權爭議等事件，本院於中華民
國98年5 月11日言詞辯論終結，判決如下：
    主  文
被告應給付原告新臺幣捌仟元，及民國98年2 月27日起至清償日
止按週年利率百分之五計算之利息。
原告其餘之訴駁回。
訴訟費用由被告負擔百分之一，餘由原告負擔。
本判決第一項於原告以新臺幣貳仟柒佰元為被告供擔保後，得假
執行。但被告如於執行標的物拍定、變賣或物之交付前，以新臺
幣捌仟元預供擔保，得免為假執行。
原告其餘假執行之聲請駁回。
    事實及理由
一、原告聲明求為判決：(一)被告應給付原告新臺幣（下同）800,
    000 元，及自起訴狀繕本送達翌日起至清償日止按週年利率
    5%計算之利息。(二)願供擔保，請准宣告假執行。並主張：
  (一)原告就系爭攝影著作享有著作財產權及人格權：
    系爭照片為原告所攝影，此有照片原片可稽，且原告於同日
    完成數幅照片，其中部分與系爭照片為同一背景，原告自享
    有系爭照片之著作權。再依訴外人晴易文坊媒體有限公司（
    下稱晴易公司）之編輯丙○○於97年5 月14日、19日及23日
    寄與原告之電子郵件，承認系爭照片之著作權係原告所有，
    且向原告致歉，並願支付費用與原告，證明原告確為系爭照
    片之著作權人。
  (二)原告得依著作權法第88條第1 項、第3 項規定，請求被告賠
    償損害500,000 元：
    1.「快樂伙伴」雜誌（下稱系爭雜誌）係由被告自行出版，
      被告擅自於96年9 月份之系爭雜誌第70期第14至16頁，任
      意重製並刊載原告之攝影著作共計4 張（下稱系爭攝影著
      作、系爭照片），均刊登於明顯位置上，被告顯有侵害原
      告對系爭攝影著作之著作財產權之直接或間接故意。雖被
      告辯稱系爭雜誌係委由晴易公司製作云云，被告除應就其
      主張盡舉證之責外，被告與晴易公司間之關係，亦與原告
      無涉。縱認系爭雜誌係委由晴易公司製作，被告並非故意
      侵害原告著作財產權，惟被告疏於注意，未盡查證之義務
      ，逕將系爭照片刊登於系爭雜誌上，自難謂無過失。
    2.被告出版系爭雜誌之目的，係為服務被告之客戶，顯係基
      於被告自身之商業營利目的，且將系爭攝影著作之全部刊
      登於系爭雜誌，侵害之程度甚鉅。而系爭攝影著作經被告
      任意刊登於系爭雜誌，如原告欲再授權他人使用時，價值
      必定減損，甚至將造成他人無法接受已刊登過之攝影著作
      而不再具有價值，自難謂被告擅自使用系爭照片為著作權
      法第65條第1 項之合理使用。
    3.原告為專業之攝影師，每幅攝影著作之價值，應依當事人
      間之約定及實際運用之情形而定。惟被告未經原告之同意
      或授權，擅自重製並刊載系爭攝影著作，原告無法知悉或
      證明被告實際使用原告攝影著作之情形，自難證明實際之
      損害。爰依著作權法第88條第3 項規定請求被告給付500,
      000 元。至調片費用300 元至1200元，係友情價，且應逐
      次授權、逐次付費。
  (三)原告得依著作權法第85條後段規定，請求被告賠償非財產上
    損害300,000 元：
    1.被告未標示原告姓名，侵害原告之著作人格權。被告辯稱
      合於著作權法第16條規定，得省略刊登原告姓名云云，自
      應就其主張盡舉證之責，況被告係基於商業營利之目的而
      出版系爭雜誌，且於系爭雜誌上刊登系爭攝影著作之全部
      ，且減損系爭照片之價值。因而，被告並無省略刊登原告
      姓名之權利。
    2.被告未經原告之同意或授權，擅自於系爭雜誌上刊登系爭
      照片，且未標示著作權人即原告之姓名，被告顯有故意不
      標示原告姓名之故意。被告辯稱系爭雜誌係委由晴易公司
      製作云云，惟被告與晴易公司間之關係，與原告無涉。
    3.被告侵害原告所享有之著作人格權，雖非財產上之損害，
      原告亦得依著作權法第85條後段規定，請求賠償。而前經
      由原告授權訴外人商業週刊重製、刊登攝影著作之稿費為
      1 期35,000元，故原告向被告請求給付精神慰撫金300,00
      0 元，自屬合理。
二、被告聲明求為判決：(一)原告之訴駁回。(二)願供擔保，請准宣
    告免為假執行。並抗辯：
  (一)原告並未證明丙○○電子郵件之真正，縱該信件為真，丙○
    ○亦表示系爭攝影著作為黃小寶之照片。又原告於98年3 月
    18日提出之5 張幻燈片，及於同年5 月11日提出之其他幻燈
    片4 張，無法證明原告具有系爭攝影著作之著作權。又系爭
    攝影著作並無藝術性可言，遑論有何價值，自不得享有著作
    權之保護。
  (二)原告不得依著作權法第88條第1 項、第3 項規定，請求被告
    賠償損害500,000 元：
    1.被告不具侵害原告攝影著作之著作財產權之故意或過失：
      (1)系爭雜誌乃被告委託晴易公司製作，為受聘著作，依著
        作權法第12條第3 項規定，被告有權利用系爭雜誌內之
        所有著作，若晴易公司對系爭攝影著作與他人有授權或
        利用之約定，並不影響被告之使用。被告合理信任晴易
        公司，已盡最大之注意義務，且晴易公司所提供系爭照
        片之電子檔，亦無法得知著作人或著作財產權人另有他
        人，被告實無故意或過失侵害權利之情形。
      (2)原告自認與丙○○約定費用後，方交付系爭照片之幻燈
        片供其使用，且依證人丙○○證述，有先使用攝影著作
        後付費之慣例。系爭攝影著作業已刊載於系爭雜誌，可
        見原告與丙○○已達成授權協議，被告自無侵權。
    2.系爭雜誌為被告贈送其會員刊物，被告並無營利行為；且
      系爭攝影著作之使用，僅占系爭雜誌59張照片中之小部分
      ，僅有1 張作為背景，其他3 張作為小尺寸照片，作為版
      面穿插之用，該部分圖、文係介紹烏來風光，具有提升整
      體觀光風氣之作用，且對於其潛在市場與現在價值並無影
      響。故被告得依著作權法第65條第1 項規定，主張合理使
      用。
    3.原告所得請求賠償之金額不應為500,000元：
      原告未證明其有受何損害、是否有自晴易公司取得價金，
      系爭攝影著作無藝術性可言，依一般商業圖庫之授權金，
      每張之價值最多僅有180 元。原告提出之匯款帳戶另有1
      筆6,000 元之6 張照片調片攝影稿費記載，縱認原告受有
      損害，至多依此認定僅有4,000 元。又就原告與證人丙○
      ○過去調片價格，僅300 元至1,200 元，配合商業週刊，
      可推知1 張照片僅有1,000 元之授權費用。
  (三)原告不得依著作權法第85條後段規定，請求被告賠償非財產
    上損害300,000 元：
    1.被告並不因未標示原告姓名，即侵害其著作人格權，且系
      爭雜誌為無償贈送與特定之會員閱讀，發行範圍有限，市
      面上諸多機關對不特定廣大消費者所發行之付費雜誌，所
      刊照片上亦未表示著作人，可見系爭雜誌省略著作人之姓
      名或名稱於著作人之利益無損害之虞，復不違反社會使用
      慣例，依著作權法第16條之規定，得省略著作人之姓名或
      名稱。
    2.原告所得請求賠償之金額不得為300,000 元：
      商業週刊第1068期專題係乘船由香港航行至臺灣，與系爭
      攝影著作在烏來拍攝之取得難度、所花時間不同，系爭攝
      影著作不可依該期稿酬計算損害。縱原告受有損害，依一
      般商業圖庫之授權金，每張之價值最多僅有180 元。原告
      提出之匯款帳戶另有1 筆6,000 元之6 張照片調片攝影稿
      費記載，縱認原告受有損害，至多依此認定僅有4,000 元
      。
三、經查系爭雜誌由被告自行出版而免費贈送其會員之刊物，於
    96年9 月份發行第70期，其中第14至16頁刊載系爭攝影著作
    4 張。此有兩造均不爭執之系爭雜誌第70期附卷可稽（見本
    院卷第15至18頁），自堪信為真實。
四、得心證之理由：
  (一)本件兩造所爭執之處，經協議簡化如下（見本院卷第85至86
    頁）：
    1.原告就系爭攝影著作是否享有著作財產權及人格權？
    2.原告得否依著作權法第88條第1 項、第3 項規定，請求被
      告賠償損害500,000 元？
      (1)被告是否具侵害原告攝影著作之著作財產權之故意？
      (2)被告侵害原告攝影著作之著作財產權，是否有過失？
      (3)被告得否依著作權法第65條第1 項規定，主張合理使用
        ？
      (4)原告所得請求賠償之金額？
    3.原告得否依著作權法第85條後段規定，請求被告賠償非財
      產上損害300,000元？
      (1)被告未標示原告姓名，是否侵害原告之著作人格權？又
        被告得否依著作權法第16條規定，主張得省略原告之姓
        名？
      (2)被告是否具侵害原告攝影著作之著作人格權之故意？
      (3)被告侵害原告攝影著作之著作人格權，是否有過失？
      (4)原告所得請求賠償之金額？
  (二)原告就系爭攝影著作享有著作財產權及著作人格權：
    1.著作，係指屬於文學、科學、藝術或其他學術範圍之創作
      （著作權法第3 條第1 項第1 款規定參照）。所謂創作，
      即具「原創性」之人類精神上創作，包含「原始性」及「
      創作性」之概念。所謂原始性，係指著作人未抄襲他人著
      作，而獨立完成創作（最高法院90年度臺上字第2945號刑
      事判決參照）。創作性，則指創作至少具有少量創意，且
      足以表現作者之個性或獨特性。又著作權所要求之原創性
      ，僅須獨立創作，而非重製或改作他人之著作者即屬之，
      至其創作內容縱與他人著作雷同或相似，仍不影響原創性
      之認定，同受著作權法之保障，與專利之新穎性要件有別
      （最高法院89年度臺上字第2787號民事判決參照）。
    2.次按所謂攝影著作，係指以固定影像表現思想、感情之著
      作，其表現方式包含照片、幻燈片及其他以攝影之製作方
      法（著作權法第五條第一項各款著作內容例示第2 點第5
      款規定參照）。又攝影著作雖須以機械及電子裝置，再利
      用光線之物理及化學作用，將所攝影像再現於底片（含膠
      片及磁片）或紙張（如拍立得），始能完成，惟攝影者如
      將其心中所浮現之原創性想法，於攝影過程中，選擇標的
      人、物，安排標的人、物之位置，運用各種攝影技術，決
      定觀景、景深、光量、攝影角度、快門、焦距等，進而展
      現攝影者之原創性，並非單純僅為實體人、物之機械式再
      現，著作權法即賦予著作權之保護。
    3.原告主張就系爭照片4 張享有著作權，惟此為被告所否認
      ，原告自應就此有利於己之事實負舉證責任。
      (1)依兩造均不爭之商業週刊1068期第120 至122 頁，及商
        業週刊優生活2008年6 月號（見本院卷第131 至136 頁
        ），其上刊載由原告所拍攝，且被告所舉證人丙○○亦
        證稱：因我知道原告是攝影師，所以會向原告借調一些
        圖片，使用於我所負責的書籍中等語（見本院卷第148
        頁）。是以原告確為專業攝影師，具有專業之攝影能力
        。
      (2)原告於98年3 月18日提出幻燈片4 張（見外放證物袋）
        ，經核均與系爭雜誌第70期所刊載之系爭照片內容相同
        ；原告復於同年5 月11日提出參考幻燈片4 張（見外放
        證物袋），其上景物、人物均與系爭照片近似。固然任
        何人均得於同一地點、時間，以同一角度、光線、焦距
        等條件，進行人物及景物之拍攝，然其中3 張照片內除
        自然景觀外，尚有人物在場，如非原告親持攝影機進行
        拍攝，原告焉能提出此8 張幻燈片？參以原告所具有之
        專業攝影能力，故原告主張系爭照片為其所拍攝等語，
        堪以採信。
      (3)系爭照片均於自然環境中實地拍攝，依照各景觀特色進
        行主題選擇，於拍攝過程中，安排及調整該景物及人物
        之位置及角度，挑選拍攝之一定觀景、景深、光量、攝
        影角度、快門、焦距等，對光影之處理、修飾、組合或
        其他藝術上之賦形方法，利用具一定功能之相機，立基
        於拍攝者（原告）之學識、經驗進行佈局、拍攝及後製
        成品，藉此繁複過程展現該景物及人物，使主題更為凸
        顯特色，觀看者可由此知悉拍攝者（原告）所欲表現之
        本意，況自然景物非屬一般靜物，可任由原告隨意擺佈
        而單純以相機對之忠實拍攝，更可認定原告之思想及感
        情，應認具原創性，而受著作權法之保護。
    4.著作權之保護，重在其表達之原創性，僅須有最低程度之
      創意即為已足，與有無藝術性等價值判斷無涉，且有無應
      用價值，亦非所問。被告空言指稱系爭攝影著作並無藝術
      性或價值可言云云，自有不當。
    5.綜上，系爭照片均為原告獨立創作以表現其內心創意之表
      達作品，具有創作性，乃著作權保護之攝影著作，原告就
      此享有著作財產權及著作人格權。
  (三)侵害著作權之要件及合理使用：
    1.按因故意或過失，不法侵害他人之權利者，負損害賠償責
      任，民法第184 條第1 項前段定有明文。又因故意或過失
      不法侵害他人之著作財產權者，負損害賠償責任，著作權
      法第88條亦有明文。準此，侵害著作權之損害賠償責任，
      以行為人具有侵權故意或過失為主觀要件。
    2.次按侵害權利行為之成立，係以構成要件該當行為（侵害
      他人權利，致他人受有損害）及具備不法性或違法性、故
      意或過失為前提，前者為客觀歸責要件，後者為主觀歸責
      要件。所謂違法性，依其性質區分為結果不法說及行為不
      法說。學者及實務通說係採從權利之不可侵犯性而採結果
      不法說（王澤鑑，侵權行為法第1 冊，263 頁，及最高法
      院72年度臺上字第1469號、93年度臺上字第851 號民事判
      決參照）。故侵害他人權利者，若被害人能證明其受害事
      實，即應受違法之推定，例外於行為人舉證證明阻卻違法
      事由存在時，該行為之違法性即遭阻卻，非屬不法。
    3.合理使用之法律性質，有權利限制說、侵權阻卻說及使用
      者權利說。從學理上觀之，合理使用雖為著作權法所承認
      之著作權限制，然從權利發生之基礎、合理使用之外在表
      徵、內在意涵及權利實現等面向，均無法認定合理使用之
      保護強度到達「權利」之程度，是以合理使用僅屬著作權
      法上所賦予之一般法律利益。另從法律的經濟分析及法院
      判決實務之實證角度觀之，採使用權利說之相關成本較高
      ，故以侵權阻卻說為宜。從而，對於合理使用給予「利益
      式保護」即為已足，並無承認「合理使用權利」之必要。
      準此，被訴侵權之利用著作之人得於訴訟審理中為合理使
      用之抗辯，若符合合理使用之要件，則能免除侵害著作權
      之責任，具有阻卻違法事由之性質。
    4.復按（第1 項）著作之合理使用，不構成著作財產權之侵
      害，（第2 項）著作之利用是否合於第44條至第63條規定
      或其他合理使用之情形，應審酌一切情狀，尤應注意下列
      事項，以為判斷之基準：一利用之目的及性質，包括係為
      商業目的或非營利教育目的。二著作之性質。三所利用之
      質量及其在整個著作所占之比例。四利用結果對著作潛在
      市場與現在價值之影響，同法第65條第1 項、第2 項亦有
      明文。
    5.另按著作權與合理使用之規範目的均在於鼓勵知識與資訊
      之傳遞、交流與共享，促使人類智識文化資產之永續性、
      豐盈化與優質化，故而著作權法第65條第2 項明文規定合
      理使用之判斷基準重在各種利用情狀之實質判斷。而針對
      該條項第1 款之判斷基準，最高法院94年度臺上字第7127
      號刑事判決認為：「著作權法第65條第2 項第1 款所謂『
      利用之目的及性質，包括係為商業目的或非營利教育目的
      』，應以著作權法第一條所規定之立法精神解析其使用目
      的，而非單純二分為商業及非營利（或教育目的），以符
      合著作權之立法宗旨。申言之，如果使用者之使用目的及
      性質係有助於調和社會公共利益或國家文化發展，則即使
      其使用目的非屬於教育目的，亦應予以正面之評價；反之
      ，若其使用目的及性質，對於社會公益或國家文化發展毫
      無助益，即使使用者並未以之作為營利之手段，亦因該重
      製行為並未有利於其他更重要之利益，以致於必須犧牲著
      作財產權人之利益去容許該重製行為，而應給予負面之評
      價。」此判決明確揚棄商業營利與非商業營利利用二分法
      之適用，改從能否有助於調和社會公共利益或國家文化發
      展為斷。
    6.有關合理使用之判斷，不宜單取一項判斷基準，應以人類
      智識文化資產之公共利益為核心，以利用著作之類型為判
      斷標的，綜合判斷著作利用之型態與內容。易言之，於判
      斷合理使用之際，理應將所有著作利用之相關情狀整體納
      入考量，且應將該條項所定之四項基準均一併審酌。其中
      著作權法第65條第2 項第2 、3 款判斷基準亦輔助第4 款
      判斷基準之認定，此三項判斷基準係屬客觀因素之衡量。
      而第1 款判斷基準則強調利用著作之人之主觀利用目的及
      利用著作之客觀性質，且有關利用著作性質之判斷，應審
      究著作權人原始創作目的或是否明示或默示允許他人逕自
      利用其著作。此外，並應審酌利用結果對於人類智識文化
      資產之整體影響，以及其他情狀，綜合各判斷基準及主觀
      因素與客觀因素之衡量。
  (四)被告辯稱系爭雜誌第70期係委由晴易公司製作等語，業據其
    提出估價單、統一發票為證（見本院卷第71至72頁），核與
    證人丙○○即晴易公司前任負責人證稱：系爭雜誌第70期係
    由晴易公司承製，包含內文撰寫、配圖、設計、完稿、印製
    等工作，其中第14至16頁之文章及圖片係由丙○○負責編輯
    等情相符（見本院卷第148 、149 、151 頁），堪信被告此
    部分所辯為真。
  (五)被告雖以著作權法第65條第2 項之合理使用為抗辯，惟原告
    應先證明被告有侵害著作權之客觀行為及主觀要素，始進一
    步探究被告有無合理使用之阻卻違法事由存在，而得免除侵
    害著作權之責任。
  (六)關於利用系爭攝影著作之來源，證人丙○○證稱：先前曾製
    作關於臺灣溫泉的書籍，曾向攝影師（包含原告）調借照片
    ，而於編輯系爭雜誌時，伊從舊電腦內找出相關文章及圖片
    ，關於烏來瀑布的圖片，直覺上伊使用並非原告圖片，而是
    另一位黃志偉攝影師的圖片，但伊現在也不是很清楚，因為
    烏來這個地方伊自己也有拍照，包括原告、黃志偉、伊自己
    及其他攝影師的照片等語（見本院卷第149 至150 頁）。是
    以丙○○僅能確認系爭照片為其個人因先前編輯其他書籍所
    持有之電腦檔案，但因時間之經過而無法確認當初使用系爭
    攝影著作之來源。然丙○○先前曾有向原告調片之情形，且
    原告、黃志偉攝影師、丙○○及其他攝影師均有關於烏來瀑
    布之照片，且如前所述，系爭照片乃原告所拍攝，應認丙○
    ○係使用原告享有著作權之系爭攝影著作。
  (七)被告另辯稱：系爭雜誌乃被告委託晴易公司製作，為受聘著
    作，依著作權法第12條第3 項規定，被告有權利用系爭雜誌
    內之所有著作，若晴易公司對系爭攝影著作與他人有授權或
    利用之約定，並不影響被告之使用云云。惟按著作權法第12
    條第3 項係規定：「依前項規定著作財產權歸受聘人享有者
    ，出資人得利用該著作。」乃出資聘請他人完成之著作的著
    作財產權，依同條第2 項規定歸受聘人享有時，出資人有權
    利用該著作。雖被告係出資委請晴易公司製作系爭雜誌第70
    期，然被告並未舉證證明其著作財產權係歸晴易公司享有，
    自不得依同條第3 項規定有何主張。況系爭攝影著作之著作
    權係歸原告所有，被告或晴易公司無從因被告出資委製之事
    實，逕自取得原告所享有之著作權。被告此部分抗辯，於法
    不合。
  (八)被告復辯稱：原告自認與丙○○約定費用後，方交付系爭照
    片之幻燈片供其使用，且依證人丙○○證述，有先使用攝影
    著作後付費之慣例，系爭攝影著作業已刊載於系爭雜誌，可
    見原告與丙○○已達成授權協議，被告自無侵權云云。惟按
    著作財產權人得授權他人利用著作，其授權利用之地域、時
    間、內容、利用方法或其他事項，依當事人之約定；其約定
    不明之部分，推定為未授權（著作權法第37條第1 項規定參
    照）。準此，著作權之授權，應有明示之約定。被告上開抗
    辯為原告所否認，被告應就此有利於己之事實負舉證之責。
    關於系爭雜誌第70期所刊登之系爭攝影著作的來源，被告所
    舉之證人丙○○證稱：曾向攝影師（包含原告）調借照片，
    而於編輯系爭雜誌時，伊從舊電腦內找出相關文章及圖片，
    ... 應該沒有因幫被告編輯系爭雜誌第70 期 而向原告調片
    等語（見本院卷第148 、150 頁），是以丙○○並未就系爭
    照片使用於系爭雜誌第70期乙事徵得原告之同意或授權。被
    告徒以系爭雜誌第70期刊登系爭照片之情，遽認原告與丙○
    ○已達成授權協議，顯無可採。
  (九)被告又辯稱：被告並不因未標示原告姓名，即侵害其著作人
    格權，且系爭雜誌為無償贈送與特定之會員閱讀，發行範圍
    有限，市面上諸多機關對不特定廣大消費者所發行之付費雜
    誌，所刊照片上亦未表示著作人，可見系爭雜誌省略著作人
    之姓名或名稱於著作人之利益無損害之虞，復不違反社會使
    用慣例，依著作權法第16條之規定，得省略著作人之姓名或
    名稱云云。
    1.著作人格權包含公開發表權、姓名表示權及同一性保持權
      。著作權法第15條第1 項前段規定：「著作人就其著作享
      有公開發表之權利。」此即著作人所享有之公開發表權。
      同法第16條第1 項、第3 項、第4 項規定：「（第1 項）
      著作人於著作之原件或其重製物上或於著作公開發表時，
      有表示其本名、別名或不具名之權利。著作人就其著作所
      生之衍生著作，亦有相同之權利。（第3 項）利用著作之
      人，得使用自己之封面設計，並加冠設計人或主編之姓名
      或名稱。但著作人有特別表示或違反社會使用慣例者，不
      在此限。（第4 項）依著作利用之目的及方法，於著作人
      之利益無損害之虞，且不違反社會使用慣例者，得省略著
      作人之姓名或名稱。」此即著作人所享有之姓名表示權。
      同法第17條規定：「著作人享有禁止他人以歪曲、割裂、
      竄改或其他方法改變其著作之內容、形式或名目致損害其
      名譽之權利。」此即著作人所享有之同一性保持權。
    2.原告就系爭攝影著作享有著作權，包含著作財產權及著作
      人格權，依著作權法第16條第1 項前段規定，原告於系爭
      攝影著作之重製物上，有表示其本名、別名或不具名之權
      利。而被告於系爭雜誌第70期使用原告之系爭攝影著作，
      乃重製行為，卻未標示著作人（即原告）之姓名，即侵害
      原告所享有之姓名表示權。雖被告並無更改原告本名、筆
      名或擅自具名之情事，惟著作人所享有之姓名表示權，係
      指「表示其本名、別名或不具名之權利」，包含具名權（
      以本名或別名具名）及不具名權，此觀依著作權法第16條
      第1 項前段規定自明，則被告消極不予表示原告之姓名，
      即屬姓名表示權之侵害。
    3.至被告所援引之最高法院92年度臺上字第5 號民事判決，
      雖述及「所謂侵害著作人格權，係指：(一)未經著作人同意
      ，擅自公開發表著作人尚未公開發表之著作；(二)未經著作
      人同意，擅自於著作人之著作原件或其重製物或於著作公
      開發表時，更改著作人之本名、筆名或擅自具名；(三)未經
      著作人同意，擅自更改著作之內容、形式及名目等情形，
      致損害著作人之名譽者而言。」（見本院卷第58頁）。經
      核第(一)種情形係指公開發表權，第(二)種情形係指姓名表示
      權，第(三)種情形係指同一性保持權，然此應屬侵害人格權
      之例示情形，而非僅以此3 種情形為限。是否侵害姓名表
      示權，仍應從著作權法第16條第1 項規定及姓名表示權之
      本質判斷。
    4.被告雖依著作權法第16條第4 項規定，主張得省略原告之
      姓名云云。系爭雜誌雖為被告無償贈送與特定之會員，然
      仍屬輔助其營業活動之商業目的，原告為專業攝影師，原
      則上就攝影著作之授權收取費用，被告未經原告之同意或
      授權，擅自將系爭攝影著作重製於系爭雜誌第70期，自有
      損害原告所得收取之權利金利益。另於強調保障及尊重著
      作權之現今，一般期刊雜誌會於文首、文末或照片旁標示
      攝影者之姓名，此由被告所提出之商業週刊1068期、商業
      週刊優生活2008年6 月號內標示攝影者姓名之方式可證（
      見本院卷第130 、132 至134 、136 頁）。於系爭雜誌第
      70期中刊登系爭攝影著作處或所在文章內，標示原告姓名
      ，非如眾人合力編纂百科全書或辭典般有其實際上之困難
      ，故被告不得依著作權法第16條第4 項規定，主張得省略
      原告之姓名。至被告另提出之婦女新知、兩岸經貿雜誌之
      封面（見本院卷第78至79頁），姑不論僅有2 本雜誌，其
      數量不足以證明所謂「不表示著作人之社會使用慣例」，
      且婦女新知、兩岸經貿雜誌是否即為各該照片之著作人？
      其與著作人就姓名表示權有無特別約定？皆未見被告有何
      舉證，自無法持此遽為有利於被告之認定。
  (十)被告有侵害原告著作權之過失：
    1.關於被告與晴易公司間就系爭雜誌第70期之編輯製作所為
      之約定，被告僅提出96年9 月3 日估價單及統一發票為證
      （見本院卷第71至72頁），其中估價單係針對製作規格及
      各編製項目費用加以預估，並無任何有關著作權或其他智
      慧財產權之約定。又估價單第1 項「企畫、編輯」項目為
      「含題目企畫、編輯修潤、校稿、客戶聯繫、流程控管、
      等費用」，第2 項「文字、圖片」項目為「含記者採訪、
      攝影、撰稿」，第3 項「稿費」項目為「2 大3 小」，第
      5 項「差旅費」項目為「內文所需之採訪交通與誤餐費」
      ，並未包含調借系爭照片之費用。而晴易公司、丙○○亦
      未向被告請求額外的調借照片費用，此經證人丙○○證述
      明確（見本院卷第151 至152 頁）。是以被告雖出資委請
      晴易公司編製系爭雜誌第70期，所支付之款項並未包含丙
      ○○使用系爭照片之費用。故被告辯稱就攝影部分已支付
      費用，被告自得合理信任晴易公司確已前去拍攝，並由被
      告出資而依著作權法第12條第3 項規定，得利用系爭照片
      云云，要無足取。
    2.由於著作權係採創作保護主義，於創作完成時，即享有著
      作權之保護（著作權法第10條前段規定參照），惟因無登
      記等公示制度，他人實難以判斷著作權之歸屬，證人丙○
      ○復證稱：伊並未告知被告有調片之情形等語（見本院卷
      第152 頁），故被告辯稱因委由晴易公司製作系爭雜誌，
      不知原告就系爭攝影著作享有著作權等語，即為可採。然
      系爭雜誌既係由被告出版發行，即應確保其內所有文章、
      圖片等著作權事宜，並督促晴易公司加以留意。今晴易公
      司、丙○○未經原告之同意或授權，即擅自將系爭攝影著
      作使用於系爭雜誌第70期中，且未標示著作人（即原告）
      之姓名，被告就其如何善盡注意義務，亦未提出具體事證
      ，難謂無過失，即應構成著作財產權（重製權）及姓名標
      示權之侵害，無由容許被告逕以委外製作、信任晴易公司
      為藉口而推諉侵害著作權之責任。
  (十一)被告無從主張合理使用：
    1.被告於系爭雜誌第70期使用原告享有著作財產權之系爭攝
      影著作，僅屬單純重製，而未任何生產性或轉化性使用，
      並以圖片方式予以呈現，與原告之攝影著作藉此表現烏來
      自然景觀之原始目的並無二致，被告利用原告著作之結果
      ，並無任何新生創意，而非另一著作之產生，顯非轉化或
      生產性之利用原告著作之行為，單純為原告攝影著作本質
      目的之使用。
    2.再者，原告費盡心思拍攝系爭攝影著作，並無任何明示或
      默示同意他人任意利用其攝影著作。再者，單張攝影著作
      即構成1 件著作，被告逕自將系爭攝影著作4 張予以完全
      重製於系爭雜誌第70期上，所利用原告攝影著作之質量為
      百分之百，被告逕以系爭攝影著作僅占系爭雜誌59張照片
      中之小部分云云，其比對基礎顯有違誤。而被告擅自將原
      告之攝影著作重製於系爭雜誌上，供會員免費閱覽，自會
      降低他人向原告尋求授權使用該攝影著作之機會，將影響
      原告以其攝影著作收取授權金之潛在經濟價值。
    3.被告另辯稱：系爭雜誌為被告贈送其會員刊物，被告並無
      營利行為，且僅有1 張作為背景，其他3 張作為小尺寸照
      片，作為版面穿插之用，該部分圖、文係介紹烏來風光，
      具有提升整體觀光風氣之作用云云。然被告固免費提供系
      爭雜誌予會員，然系爭雜誌主要介紹公司活動，並偶爾穿
      插觀光、養生之訊息，此為被告所自承（見本院卷第43頁
      ），是以系爭雜誌之內容，係以介紹其營業項目為主，供
      會員瞭解其業務內容，進而達到其商業營利目的，雖併附
      些許觀光、養生文章，僅屬附帶性質之輔助營業工具，所
      謂「具有提升整體觀光風氣之作用」，純屬間接衍生之影
      響。故被告顯非基於商業、營利以外之目的，而於合理範
      圍內引用原告已公開發表之系爭攝影著作，難認被告利用
      原告之攝影著作對於後續創作之人有何鼓勵或貢獻，或有
      何促進資訊之散布與流通。
    4.綜合上情，應認被告所能主張之合理使用範圍較為狹小，
      而應傾向保護原告之著作權，以確保先前著作之著作權人
      擁有較高昂的創作誘因。
  (十二)原告得向被告請求損害賠償：
    1.按著作權法第88條規定：「（第1 項）因故意或過失不法
      侵害他人之著作財產權或製版權者，負損害賠償責任。（
      第2 項）前項損害賠償，被害人得依下列規定擇一請求：
      一依民法第216 條之規定請求。但被害人不能證明其損害
      時，得以其行使權利依通常情形可得預期之利益，減除被
      侵害後行使同一權利所得利益之差額，為其所受損害。二
      請求侵害人因侵害行為所得之利益。但侵害人不能證明其
      成本或必要費用時，以其侵害行為所得之全部收入，為其
      所得利益。（第3 項）依前項規定，如被害人不易證明其
      實際損害額，得請求法院依侵害情節，在新臺幣10,000元
      以上1,000,000 元以下酌定賠償額。如損害行為屬故意且
      情節重大者，賠償額得增至新臺幣5,000,000 元。」
    2.次按侵害著作人格權者，負損害賠償責任；雖非財產上之
      損害，被害人亦得請求賠償相當之金額，著作權法第85條
      定有明文。
    3.查被告未經原告之同意或授權，即擅自於系爭雜誌第70期
      重製原告享有著作權之系爭攝影著作，亦未標示原告之姓
      名，復未成立合理使用，故原告主張被告侵害其著作財產
      權（重製權）及著作人格權，並依著作權法第88條、第85
      條後段規定，請求被告賠償其損害，於法有據。
    4.著作財產權部分：
      (1)原告係依著作權法第88條第3 項規定請求本院酌定賠償
        額，經本院命原告具狀陳報何以原告不易證明其實際損
        害額，而得依著作權法第88條第3 項規定請求法院酌定
        賠償額？又原告請求以800,000 元酌定其損害額，所憑
        之依據為何？（見本院卷第7 頁）原告雖於98年3 月12
        日具狀陳報（見本院卷第11至13頁）然被告未經原告之
        授權，卻擅自重製系爭攝影著作，致原告無法順利取得
        相關授權之權利金，則以原告所能收取之權利金計算其
        因此所受之損害，即屬適當。故本件並無實際損害額不
        易證明之情事，自無同法第88條第3 項規定之適用。
      (2)被告雖辯稱本件應依一般商業圖庫之授權金，每張之價
        值最多僅有180 元云云，然系爭攝影著作皆由原告親持
        攝影機一一拍攝，與一般商業圖庫迥然不同，不應以此
        為計算標準。
      (3)原告雖主張其為商業週刊拍攝1 期之攝影著作稿費為31
        ,500元云云，並提出交易明細表為證（見本院卷第121
        頁），被告據此提出商業週刊當期雜誌（見本院卷第13
        0 至133 頁）。該次乃商業週刊之專題報導，而特地委
        請原告攝影，與本件係丙○○將所持有之系爭攝影著作
        刊載於系爭雜誌第70期，屬於借片性質有別，自不宜以
        此計算原告所受之損害。
      (3)證人丙○○證稱：「（問：你與原告如何計算費用？）
        通常是以行情、或默契來計，要看該圖片是使用於何處
        ，如果為內文大約是300 至1200元左右，取決於圖片大
        小、及照片精緻度、難易程度。我向原告調片都是使用
        在內文，一般使用在封面的照片大約在3000以上至1 、
        2 萬元都有，我比較無法負擔。」（見本院卷第148 頁
        ）此外，被告根據原告所提出之交易明細表，並提出商
        業週刊優生活2008年6 月號為證（見本院卷第134 至13
        6 頁），主張原告有另有1 筆6,000 元之6 張照片調片
        攝影稿費，至多依此認定本件損害賠償額僅有4,000 元
        等語。原告就被告所稱原告為商業週刊優生活2008年6
        月號之6 張照片調片攝影稿費6,000 元乙節，並未爭執
        ，揆諸原告於上開商業週刊優生活所刊載照片之位置、
        尺寸及數量與本件使用於系爭雜誌第70期相近，則原告
        就每張攝影著作依通常情形可得預期之權利金應為1,00
        0 元之授權費用。
    5.著作人格權部分：
      查被告擅自使用原告之攝影著作，而未標示原告之姓名，
      侵害其著作人格權。爰審酌原告為攝影專家，而被告為營
      利事業，所營事業眾多（見臺灣臺北地方法院97年度審智
      字第21號民事卷第31至33頁之公司變更登記表），系爭雜
      誌為被告無償提供予會員之刊物，以為輔助營業之手段，
      其侵害著作權之行為雖屬可議，惟並非專以侵害著作權為
      業，本件係出於過失等情，認此部分侵害著作人格權之非
      財產上損害賠償額以每張攝影著作之損害額為1,000 元為
      適當。
    6.綜上，原告得向被告請求損害賠償共8,000 元（1,000X4+
      1,000X4 ）。
  (十三)至兩造其餘之攻擊或防禦方法，及未經援用之證據，經本院
    斟酌後，認為均不足以影響本判決之結果，自無逐一詳予論
    駁之必要，併此敘明。
五、從而，原告請求被告給付8,000 元，及自起訴狀繕本送達翌
    日（即98年2 月27日，見本院卷第9 頁之送達回證）起至清
    償日止按週年利率5%計算之利息，為有理由，應予准許。逾
    此範圍，為無理由，應予駁回。
六、假執行之宣告：
    按所命給付之金額未逾500,000 元之判決，法院應依職權宣
    告假執行，民事訴訟法第389 條第1 項第5 款定有明文。經
    核原告勝訴部分未逾500,000 元，爰依上開規定，依職權宣
    告假執行。而被告陳明願供擔保，聲請免為假執行，合於法
    律規定，爰酌定相當之擔保金額宣告之。至原告其餘假執行
    之聲請，因訴之駁回而失所依據，不予准許。
七、訴訟費用負擔之依據：民事訴訟法第79條。
中    華    民    國    98    年     6    月    1     日
                  智慧財產法院第二庭
                             法  官  蔡惠如
以上正本係照原本作成。
如對本判決上訴，須於判決送達後20日之不變期間內，向本院提
出上訴狀。
中    華    民    國    98    年     6    月    1     日
                              書記官  林佳蘋


司法院資訊處製作；財團法人民間司法改革基金會備份。
